ACORDAO-COMPLETO-2544234

ACÓRDÃO 3911/2022 ATA 26/2022 - SEGUNDA CÂMARA

VISTOS, relatados e discutidos estes autos em que se analisa ato de concessão de pensão militar deferida pela 4ª Região Militar do Comando do Exército, em favor das beneficiárias acima identificadas. 
ACORDAM os Ministros do Tribunal de Contas da União, reunidos em Sessão extraordinária da 2ª Câmara, ante as razões expostas pelo Relator, e com fulcro nos incisos III e IX do art. 71 da Constituição Federal e nos arts. 1º, inciso V, e 39, inciso II, da Lei 8.443/1992, c/c o art. 259, inciso II, do Regimento Interno/TCU, em:
9.1. reconhecer o registro tácito do ato de pensão militar em benefício das Sras. Carmen Lucia Lage Bisaggio, Edna Marta Lage Barreto, Heliana Lage Rocha, Regina Celia Lage Tallmann e Sandra Helena Lage, em consonância com o decidido pelo Supremo Tribunal Federal, em sede de repercussão geral, no julgamento do Recurso Extraordinário 636.553 (Tese 445) ;
9.2. restituir os autos à Sefip, para que observe o disposto no subitem 9.2.3 do Acórdão 122/2021-TCU-Plenário; e
9.3. dar ciência desta deliberação às interessadas.

Concessão de pensão militar deferida pela 4ª Região Militar do Comando do Exército.

Segunda Câmara

3. Interessadas: Carmen Lucia Lage Bisaggio (XXX.208.166-XX), Edna Marta Lage Barreto (XXX.764.756-XX), Heliana Lage Rocha (XXX.935.266-XX), Regina Celia Lage Tallmann (XXX.382.936-XX) e Sandra Helena Lage (XXX.730.446-XX).

13.1. Ministros presentes: Bruno Dantas (Presidente), Augusto Nardes e Antonio Anastasia.
13.2. Ministro-Substituto convocado: Marcos Bemquerer Costa (Relator).
13.3. Ministro-Substituto presente: André Luís de Carvalho.

MARCOS BEMQUERER

Adoto como Relatório, com os pertinentes ajustes de forma, a instrução da Secretaria de Fiscalização de Integridade de Atos e Pagamentos de Pessoal e de Benefícios Sociais - Sefip, por meio da qual a concessão da pensão militar objeto destes autos foi analisada e cujo encaminhamento contou com a anuência do Procurador Júlio Marcelo de Oliveira (peças 5/7) :
"Exame das Constatações:
Ato: 2497/2017 - Inicial - Interessado (a) : EDSON LAGE - CPF: XXX.767.406-XX
9.1. Beneficiários: CARMEN LUCIA LAGE BISAGGIO - CPF: XXX.208.166-XX - Filho (a) ; EDNA MARTA LAGE BARRETO - CPF: XXX.764.756-XX - Filho (a) ; HELIANA LAGE ROCHA - CPF: XXX.935.266-XX - Filho (a) ; REGINA CELIA LAGE TALLMANN - CPF: XXX.382.936-XX - Filho (a) e SANDRA HELENA LAGE - CPF: XXX.730.446-XX - Filho (a) 
9.2. Parecer do Controle Interno: considerar o ato Legal.
9.3. Constatação e análise: 
9.3.1.  Há outro ato na base de mesmo CPF, mesmo órgão e o mesmo tipo, e que ainda não foi apreciado. Ato (s) encontrado (s) no e-Pessoal: 42896/2019 (TCU) .
a. Justificativa do Gestor de Pessoal: Não há. Verificação efetuada no âmbito do TCU.
b. Análise do Controle Interno:  Não há. Verificação efetuada no âmbito do TCU.
c. Análise da Equipe Técnica: Ilegal.
O ato 42896/2019 é de alteração e será analisado oportunamente, não apresentando óbice para análise do presente ato.
As Sras. Edna Marta Lage Barreto, Regina Celia Lage Tallmann, Sandra Helena Lage e Heliana Lage Rocha acumulam legalmente. Entretanto, (...) a Sra. Carmen Lucia Lage Bisaggio acumula, além da pensão em [análise], uma aposentadoria do INSS desde 20/07/2009 e uma pensão do INSS desde 29/06/1996, situação em desacordo com o art. 29 da lei 3765/60:
'Art. 29. É permitida a acumulação:
I - de uma pensão militar com proventos de disponibilidade, reforma, vencimentos ou aposentadoria;
II - de uma pensão militar com a de outro regime, observado o disposto no art. 37, inciso XI, da Constituição Federal.'
Dessa forma, pela acumulação ilegal da Sra. Carmen Lucia Lage Bisaggio, entende-se que a presente concessão deve receber a chancela [de] ILEGALIDADE e ter seu registro negado, [devendo-se] apresentar o direito de opção à beneficiária.
9.4. O quadro resumo de ocorrências e, quando for o caso, o detalhamento da norma legal e da jurisprudência para a inconsistência acima elencada encontra-se no anexo II dessa instrução. 
 (...) 
CONCLUSÃO
A abrangência e a profundidade das verificações levadas a efeito fundamentam convicção de que o ato 2497/2017 pode ser apreciado pela ilegalidade, em razão das irregularidades apontadas no item Exame das Constatações desta instrução, que representam afronta à legislação e à jurisprudência de referência
PROPOSTA DE ENCAMINHAMENTO
Ante o exposto, com fundamento no art. 71, inciso III, da Constituição Federal, no art. 1º, inciso V, e art. 39, incisos I e II, da Lei 8.443/1992, no art. 260 do Regimento Interno/TCU, propõe-se: 
9.5. considerar ILEGAL e recusar registro do ato de Pensão militar de EDSON LAGE do quadro de pessoal do COMANDO DO EXÉRCITO, com base nos arts. 71, inciso III, da Constituição Federal, 1º, inciso V, e 39, inciso II, da Lei 8.443/1992 e 260, § 1º, do Regimento Interno/TCU;
9.6. com fulcro no art. 262, caput, do Regimento Interno/TCU, determinar ao COMANDO DO EXÉRCITO que: 
9.6.1. dispense a devolução dos valores indevidamente recebidos de boa-fé até a data da ciência do COMANDO DO EXÉRCITO, do acórdão que vier a ser proferido, com base no Enunciado 106 da Súmula da Jurisprudência do TCU;
9.6.2. dê ciência, no prazo de quinze dias, contados da notificação, do inteiro teor desta deliberação às interessadas, alertando-as de que o efeito suspensivo proveniente da interposição de eventuais recursos junto ao TCU não as exime da devolução dos valores percebidos indevidamente, caso os recursos não sejam providos;
9.6.3. informe o teor do acórdão que vier a ser prolatado, encaminhando ao TCU, no prazo de trinta dias, comprovante da data de ciência pelas interessadas, nos termos do art. 4º, § 3º, da Resolução TCU 170/2004;
9.6.4. apresente à beneficiária o direito a opção entre os cargos/proventos acumulados ilegalmente com a pensão militar/reforma para que tal situação se enquadre no que prescreve o art. 29 de Lei nº 3765/60."
	É o Relatório.

não há.

Procurador Júlio Marcelo de Oliveira.

PENSÃO MILITAR. ACUMULAÇÃO ILEGAL DE BENEFÍCIOS PREVIDENCIÁRIOS. DESCUMPRIMENTO DAS REGRAS DO ART. 29 DA LEI 3.765/1960. DECURSO DE CINCO ANOS DESDE A ENTRADA DO ATO NO TCU. APLICAÇÃO DA TESE 445 DE REPERCUSSÃO GERAL NO STF. REGISTRO TÁCITO DO ATO. DETERMINAÇÃO.

PENSÃO MILITAR (PMIL)

Secretaria de Fiscalização de Integridade de Atos e Pagamentos de Pessoal e de Benefícios Sociais - Sefip.

Em apreciação o ato da pensão militar deferida pela 4ª Região Militar do Comando do Exército e instituída pelo Sr. Edson Lage em benefício das Sras. Carmen Lucia Lage Bisaggio, Edna Marta Lage Barreto, Heliana Lage Rocha, Regina Celia Lage Tallmann e Sandra Helena Lage.
2.	A Secretaria de Fiscalização de Integridade de Atos e Pagamentos de Pessoal e de Benefícios Sociais - Sefip apontou que a Sra. Carmen Lucia Lage Bisaggio percebe, além da pensão militar objeto deste processo, outros dois benefícios, quais sejam: i) uma aposentadoria do Regime Geral de Previdência Social do Instituto Nacional do Seguro Social - INSS, desde 20/7/2009; e ii) uma pensão do regime celetista, desde 29/6/1996.  
3.	Após ponderar que tal situação vai de encontro com o previsto no art. 29 da Lei 3.765/1990, a unidade especializada, com endosso do MP/TCU, neste ato representado pelo Procurador Júlio Marcelo de Oliveira, propôs a ilegalidade da presente concessão, com a negativa de registro do respectivo ato, sem prejuízo de que seja franqueada à Sra. Carmen Lucia Lage Bisaggio a possibilidade de optar por um dos proventos acumulados de forma irregular.
4.	 Nada obstante as ponderações da Sefip, verifico que o presente ato ingressou nesta Casa de Contas em março de 2017 (peça 3, p. 1) , o que indica lapso temporal superior a cinco anos entre a disponibilização da pensão militar em foco ao TCU e a análise por este Tribunal.  
5	Nas situações de atos disponibilizados ao TCU há mais de cinco anos e sem julgamento de mérito, cumpre registrar que, mediante o Recurso Extraordinário 636.553, o STF, em sede de repercussão geral, fixou o prazo de 5 anos para que o TCU proceda ao registro dos atos de concessão de aposentadoria, reforma ou pensão, após o qual serão considerados definitivamente registrados (Tese 445) .
6. 	Sobre esse assunto, o Plenário, na sessão de 27/1/2021, decidiu, por meio do Acórdão 122/2021, dentre outras medidas: 
"9.2. ordenar à Segecex que, em conjunto com a Sefip:
 (...)  
9.2.2. identifique, entre os atos constantes da base de dados do Sistema de Apreciação e Registro de Atos de Admissão e Concessões (Sisac) e ou do Sistema de Atos de Pessoal (e-pessoal) pendentes de julgamento, aqueles que, à luz da decisão exarada pelo STF no Recurso Extraordinário 636.553/RS, devem ser considerados tacitamente registrados; 
9.2.3. identifique, entre os atos selecionados segundo o critério acima, aqueles que contenham algum tipo de ilegalidade e cujos prazos para revisão de ofício encontram-se em curso, adotando medidas sistematizadas para que sejam, com a maior brevidade possível, submetidos aos procedimentos de revisão de ofício, com fulcro no art. 54 da Lei 9.784/1999, c/c o art. 260, § 2º, do Regimento Interno do TCU;"
7. 		Portanto, à luz da novel deliberação deste Tribunal, deve-se aplicar a indigitada Tese 445 ao presente processo para considerar tacitamente registrado o ato de pensão militar em exame, sem prejuízo de determinar à Sefip que observe o disposto no subitem 9.2.3 do Acórdão 122/2021-TCU-Plenário, no tocante à possibilidade da interposição de revisão de ofício. 
		Ante o exposto, voto por que seja adotada a deliberação que ora submeto a este Colegiado.
TCU, Sala das Sessões, em 2 de agosto de 2022.
MARCOS BEMQUERER COSTA
Relator